臺灣高等法院臺中分院民事判決
110年度保險上字第5號
上  訴  人  林麗菊  
            楊貽詠  
            楊雅雯  
            楊明宗  
共      同
訴訟代理人  賈俊益律師
被 上訴 人  富邦產物保險股份有限公司

法定代理人  陳伯燿  
訴訟代理人  陳國華律師
複 代理 人  林克彥律師
被 上訴 人  中國信託產物保險股份有限公司

法定代理人  林欽淼  
訴訟代理人  楊智閔  
上列當事人間請求給付保險金事件，上訴人對於中華民國110年3
月3日臺灣南投地方法院108年度保險字第4號第一審判決提起上
訴，本院於110年10月13日言詞辯論終結，判決如下：
    主  文
上訴及假執行之聲請均駁回。
第二審訴訟費用由上訴人負擔。
    事實及理由
壹、程序事項：
    被上訴人即原審被告台壽保產物保險股份有限公司於民國10
    9年12月11日變更公司名稱為中國信託產物保險股份有限公
    司（以下就台壽保產物保險股份有限公司部分均簡稱中信公
    司），有中信公司所提民事陳報狀、原審依職權所查詢之經
    濟部商工登記公示資料附卷可稽（見原審卷二第331頁；第3
    33頁）。
貳、實體事項：　　
一、上訴人林麗菊、楊貽詠、楊雅雯、楊明宗（下合稱上訴人4
    人）主張：
  ㈠訴外人楊○龍前分別向被上訴人富邦產物保險股份有限公司
　　公司（下稱富邦公司）投保旅行綜合險（保單號碼：0000第
    00CT00000000號）、中信公司投保個人傷害保險（含個人傷
    害保險、特定傷害事故附加保險火災契約，保單號碼：0000
    00第PA070856號），而投保金額分別為新臺幣（下同）1,00
    0萬元、500萬元之保險契約（以下分別稱系爭旅行保險契約
    、系爭傷害保險契約，合稱系爭保險契約），嗣被保險人楊
    ○龍於107年3月11日，參加農會組織定期之旅遊活動，由金
    宥旅行社領隊至大陸地區海南省旅遊，卻於同年月14日凌晨
    ，因所居住之鳳凰水城凱萊度假酒店302號房內失火致其遭
    受灼傷，欲逃生但至房間門口處即不支倒地，經送往海南省
    第三人民醫院就醫後，於同年4月29日不治死亡（下稱系爭
    火災事故）。
  ㈡依證人林○亨於中國大陸警詢轉述楊○龍於醫院時之說法可
    知，楊○龍是睡到一半著火，顯為飯店意外失火所致系爭火
    災事故。而楊○龍生前生活正常，家庭和樂，身體除需回診
    之罕見心臟遺傳性疾病、糖尿病等慢性疾病外，尚屬健康，
    無酗酒、抽菸等不良習慣，經濟寬裕，並無自殺之意圖及必
    要。本次旅遊前其妻林麗菊本亦隨同夫楊○龍隨團出遊，但
    因從事種植之火龍果至採收期需盡快採收，林麗菊方取消行
    程而由楊○龍一人隨團出遊，顯示楊○龍並不可能自殺。而楊
    ○龍有注射胰島素的習慣，睡覺也會打呼，因此有要求自己
    住一間房間。再從火災事故現場即房間門口有灰燼殘渣隨處
    散落，表示楊○龍第一時間欲逃出，方有大量灰燼在身邊，
    並非經過清理救助，再移動放置於該處；及從楊○龍遭焚位
    置為頭、胸、腳部，腹部則未受焚，顯見楊○龍係於依習慣
    將棉被蓋著肚子睡眠時，遭受火災事故，而非自焚所造成；
    經兩岸司法互助之中國大陸相關卷證，飯店業者說法及塑膠
    瓶部份應是憑空虛構，現場未有火災鑑定、塑膠瓶未採集指
    紋等，有所瑕疵，與我國司法精神不符。楊○龍因系爭火災
    事故死亡，其全體繼承人即林麗菊、楊貽詠、楊雅雯、楊明
    宗（其他繼承人楊○榛、楊○聖業已向臺灣南投地方法院《下
    稱南投地院》聲明拋棄繼承，經南投地院以107年度司繼字第
    480號拋棄繼承事件准予備查）向被上訴人中信公司、富邦
    公司請求賠付保險金，然迄今仍未賠付，更惡意曲解楊○龍
    乃故意自殺而死亡，進而推卸責任等情，爰訴請被上訴人中
    信公司、富邦公司依系爭保險契約之約定，給付保險金予上
    訴人4人。求為判命：⒈被上訴人富邦公司應分別給付上訴人
    林麗菊、楊貽詠、楊雅雯、楊明宗各250萬元，及自107年11
    月7日起至清償日止，按週年利率百分之10計算之利息。⒉被
    上訴人中信公司應給付上訴人林麗菊500萬元，及自107年11
    月6日起至清償日止，按週年利率百分之10計算之利息（原
    審為上訴人4人敗訴之判決，上訴人4人聲明不服，提起上訴
    ）。並上訴聲明：⒈原判決廢棄。⒉被上訴人富邦公司應分別
    給付上訴人林麗菊、楊貽詠、楊雅雯、楊明宗各250萬元，
    及自107年11月7日起至清償日止，按週年利率百分之10計算
    之利息。⒊被上訴人中信公司應給付上訴人林麗菊500萬元，
    及自107年11月6日起至清償日止，按週年利率百分之10計算
    之利息。⒋願供擔保，請准宣告假執行。
二、被上訴人富邦公司則以：　　
  ㈠系爭旅行保險契約之契約條款第14條第1項約定「被保險人於
    本公司賠償責任期間內，因遭受本保險契約第3條約定之意
    外傷害事故，致其身體蒙受傷害而致失能或死亡時，本公司
    依照本保險契約的約定，給付保險金。」而所謂意外傷害事
    故，依同契約條款第3條第1款，係指「非由疾病引起之外來
    突發事故」，基此，富邦公司須負保險金給付責任者，須係
    因外來突發事故所致之失能或死亡，始足當之。上訴人4人
    起訴主張就被保險人楊○龍發生系爭火災事故之發生過程，
    僅簡單表示「楊○龍於107年3月14日晚間（應係凌晨約2時許
    ），因所居住之飯店住房內失火遭受灼傷，欲逃生但至房間
    門口處即不支倒地，經送往海南省第三人民醫院就醫後，於
    同年4月29日不治死亡。」卻未詳予說明為何遭受火災、火
    從何而起，致富邦公司無法判斷系爭火災事故，是否符合系
    爭旅行保險契約對於意外傷害事故所定義之「外來突發事故
    」，上訴人4人就此自應舉證系爭火災事故係屬意外發生。
  ㈡富邦公司於107年10月18日受理林麗菊等人申請保險給付請求
    後，經查詢得知，在系爭火災事故發生後，曾有媒體報導，
    系爭火災事故疑為楊○龍在飯店房間內引火自焚所致，富邦
    公司為求慎重，委請第三方之保險公證公司（即與中信公司
    相同委任人○○保險公證有限公司，下稱保險公證人）至大陸
    地區海南省調查，經調查發現楊○龍於前往大陸地區海南省
    後，要求單獨住一間房，而未與他人同住，系爭火災事故發
    生於凌晨、發生後因門房反鎖而由飯店保安人員及消防人員
    破門而入，顯見系爭火災事故發生時僅有楊○龍在房內，則
    火從何而來？如何能認定為意外？嗣依兩岸司法互助向中國
    大陸所調取之系爭火災事故事故關卷宗，依監控視頻可見楊
    ○龍入住302號房後，並無其他人員再進入該房間；復從火災
    現場採樣送鑑定之結果，在案發現場的床單、海綿、塑膠瓶
    及塑膠瓶蓋，亦均檢出汽油成分。況且楊○龍遭火燒傷之部
    位集中在頭、胸、四肢部位，受燒情形非常嚴重，其他部位
    則未受火勢影響，故以楊○龍受燒部位集中，且燒傷情形嚴
    重等觀之，造成楊○龍不幸身亡之系爭火災事故，是否確為
    意外所致，即啟疑竇。在上訴人4人未為舉證系爭火災事故
    為意外導致前，富邦公司自難按上訴人4人之請求給付保險
    金等語，資為抗辯。並答辯聲明：⒈上訴駁回。⒉如受不利判
    決，願供擔保請准免為假執行。
三、被上訴人中信公司則以：
  ㈠系爭火災事故發生後，中信公司即委任保險公證人前往了解
    事故原因，並訪查案關單位與處置意見，業經保險公證人現
    場調查後，提供專業意見，作成公證報告（下稱系爭報告）
    。系爭報告明確指出楊○龍有自行攜帶（行李托運）高度揮
    發之液體進入大陸地區海南省，於抵達系爭火災事故發生之
    飯店後，特地要求獨自睡1間客房（其所參加之旅遊團排定
    為2人1間客房），並在系爭火災事故發生時，將汽油從頭淋
    下，再以火柴引燃自焚之行為。而楊○龍所燒燙傷之部位，
    係頭部、頸部受有嚴重燒傷，胸、腹部、大腿體表僅有輕度
    小範圍燒傷，與一般火災所勢燒傷部位顯不相同。再者，保
    險公證人亦向當地案關單位訪查，其等皆表示楊○龍係因故
    意自致行為釀成嚴重損害。以上保險公證人調查後製作報告
    調查意見及燒燙傷情形，顯見系爭火災事故係楊○龍故意行
    為所致，即符合系爭傷害保險契約第8條除外責任之規定，
    中信公司拒絕賠付保險金係有理由。
  ㈡上訴人主張系爭火災事故非楊○龍之故意行為所致，而為有利
    於其之主張，就此即應負舉證之責任；況且依兩岸司法互助
    之相關卷宗，其中中國大陸海南省三亞市公安局天涯分局刑
    警大隊起火調查報告結論認為：楊○龍被火燒傷致死事件排
    除他殺嫌疑，是楊○龍個人所為。而上訴人並未提出其他相
    關證明茲以佐證系爭火災事故並非楊○龍故意行為所致，是
    林麗菊主張為無理由等語，資為抗辯。並答辯聲明：⒈上訴
    駁回。⒉如受不利判決，願供擔保請准免為假執行。
四、兩造不爭執事項：
  ㈠楊○龍與富邦公司訂有系爭旅行保險契約，保險期間為107 年
    3月11日0時起至同年月16日0時止，保險金額為1,000萬元，
    受益人為法定繼承人。
  ㈡楊○龍與中信公司訂有系爭傷害保險契約（含個人傷害保險、
    特定傷害事故附加保險火災契約），保險期間為106年3 月2
    4日午夜12時起1年，保險金額分別為200萬元、300萬元，受
    益人為林麗菊。
  ㈢楊○龍於107年3月11日參加農會舉辦之大陸地區海南省旅遊行
    程，於同年月14日凌晨約2時許於302號住房內遭火灼傷，燒
    燙傷部位為頭部、頸部、胸部、腹部、大腿，送醫後於同年
    4月29日死亡（即系爭火災事故），繼承人為林麗菊、楊貽
    詠、楊明宗、楊雅雯。
五、兩造爭執事項：
    楊○龍於大陸地區海南省旅遊，於107年3月14日凌晨約2時許
    於住房內遭火灼傷，係楊○龍自己之故意行為所致，或屬意
    外事件？楊○龍遭火灼傷後，有無逃出房門？
六、本院得心證之理由：
　　上訴人4人主張被保險人楊○龍為意外身亡，富邦公司、中信
    公司應分別依系爭保險契約給付保險金與遲延利息等節，則
    為富邦公司、中信公司所否認，並以前詞置辯。是本院首應
    審酌者厥為：楊○龍之死亡原因為何？為意外或故意自殺？
    此項事實之舉證責任應由何人負擔？茲分述如下：
  ㈠兩造應各自就其主張、抗辯之事實負舉證之責：
  ㊀按當事人主張有利於己之事實者，就其事實有舉證之責任，
    民事訴訟法第277條定有明文。民事訴訟如係由原告主張權
    利者，應先由原告負舉證之責，若原告先不能舉證，以證實
    自己主張之事實為真實，則被告就其抗辯事實即令不能舉證
    ，或其所舉證據尚有疵累，亦應駁回原告之請求（最高法院
    100年度台上字第415號判決要旨參照）。另原告對於自己主
    張之事實已盡證明之責後，被告對其主張，如抗辯其不實並
    提出反對之主張者，則被告對其反對之主張，亦應負證明之
    責，此為舉證責任分擔之原則。又在受益人依保險契約請求
    意外身故保險金之情況，一般固僅須提出被保險人非自然或
    疾病死亡之證據資料即可，惟若依保險人提出之證據，依經
    驗及論理法則足信被保險人係因「外來突發、偶然而不可預
    見」之意外事故死亡之機率極低，則依該情況而言，即應由
    主張被保險人為意外死亡者再為舉證。
  ㊁本件上訴人4人請求給付保險金與被上訴人2人據為抗辯之相
    關契約條款為：系爭旅行保險契約第15條「被保險人於本公
    司賠償責任期間內，因遭受本保險契約第3條約定之意外傷
    害事故，致其身體蒙受傷害而致失能或死亡時，本公司依照
    本保險契約的約定，給付保險金。」及第19條「被保險人直
    接因下列事由致成死亡、失能或傷害時，本公司不負賠償之
    責：要保人、被保險人的故意行為。」；系爭傷害保險契
    約第2條「被保險人於本契約有效期間內，因遭受意外傷害
    事故，致其身體受傷害而致失能、死亡或重大燒燙傷時，本
    公司依照本契約的約定，給付保險金。」及第8條「被保險
    人因下列原因致成死亡、失能或傷害時，本公司不負給付保
    險金的責任：要保人、被保險人的故意行為。」，有系爭
    保險契約影本附卷可參（見原審卷一第93頁；第121至123頁
    ），是楊○龍究竟係意外死亡或故意自殺死亡，分屬系爭保
    險契約請求保險金之權利要件事實、權利障礙事實。
  ㊂兩造對於楊○龍死亡原因係因發生系爭火災事故，致全身多
    處二至三度燒傷，頭面部頸肩燒傷甚為嚴重，全身為27%之
    二至三度燒傷，併有吸入性損傷、休克、多器官功能衰竭情
    形，係因生前重度燒傷致多器官功能衰竭死亡之生理機轉過
    程，並無爭執，此有經法務部109年11月30日法外決字第109
    06530690號書函依兩岸打擊犯罪及司法互助協議所取得之海
    南省第三人民醫院病歷資料及三亞市公安司法鑑定中心法醫
    學屍體檢驗鑑定書在卷可佐（見原審卷二第179至191頁；第
    225至227頁）。故兩造主要爭點在於系爭火災事故究為意外
    引發，抑或楊○龍故意造成，渠等既各自主張本件權利要件
    事實、權利障礙事實，自應各就其主張或抗辯之事實負舉證
    之責。
  ㈡系爭火災事故發生原因：
  ㊀證人即凱萊度假酒店值班經理龐○於中國大陸警詢時證稱：
    於107年3月14日凌晨2時許，我接到保安部領班王○勇來電稱
    302號房火警警報器響起後，就連續撥了3次電話給302號房
    ，但均未接通，後來夜班服務員黎岩帶打電話來給我稱看到
    302號房有水流出來，於是我就趕到302號房，到302號房門
    口時發現房門與地面縫隙流出了好多水，水裡還夾著一些黑
    乎乎的灰。我就從黎岩帶那邊拿了302號房的卡刷開房門，
    但發現房門被防盜鍊掛著，情急之下就踹開302號房門，打
    開房門後聞到一股刺鼻汽油味，發現一名男子躺在靠近廁所
    位置，上身穿著短袖，下身穿著內褲，房內還冒著濃煙，煙
    霧警報器還一直噴水，我就嘗試去碰一下躺在地上的男子是
    否清醒，發現他還有呼吸，於是打電話報警及叫救護車。當
    時有一名客人在302號房門，我就跟他一起將受傷男子抬出
    房門，抬出來後我就繼續嘗試拍打他，但除了呼吸均無其他
    反應。我又繼續看了一下房間情況，發現302號房門角落處
    有一瓶類似飲料瓶的瓶子，後來急救人員過來後，先做了簡
    單急救後，就用擔架將他抬上救護車上等語（見原審
    卷二第20至21頁）。核與證人即該次旅行團領隊林○亨於中
    國大陸警詢時證稱：我是臺北市金宥旅行團的工作人員，是
    此次旅行團的領隊。於107年3月14日凌晨2時左右，303號房
    的陳○旭用客房電話打到我所住宿的315號房電話，說酒店服
    務生把楊○龍從302號房拖出來，302號房一直有嗚嗚的警報
    器聲響。我穿好衣服後往302號房走，看到楊○龍已經被抬到
    走廊處，他頭部、臉部及胸部都被火燒得黑黑的，人處於昏
    迷狀態。302號房也是被火燒得黑黑的，302號房的水是從客
    房煙霧警報器噴射出來的，水已經流到走廊了。後來醫護人
    員抵達後就將楊○龍送醫院急救了等語（見原審卷二第83頁
    、第85頁）；以及證人即該次旅行團團員陳○發於原審到庭
    具結證稱：107年3月14日那天我被通知楊○龍發生事情，而
    我被通知當下，我所居住的房間並無停電，在我到達302號
    房門時沿路走廊都有燈光照明，並無停電。在我趕到302號
    房間時，那時房門已經被打開，看到天花板消防水噴出來，
    地板也積水，楊○龍躺在地上抽蓄、顫抖，但我確定他那時
    還活著。我看到楊○龍時他是在房間外側，但不知道他是自
    己跑出來還是被拖出來的。因為我比較雞婆，所以我第一時
    間有跑去302號房內，但馬上被公安趕出去，感覺有看到2瓶
    紅色的，一瓶在他身體旁邊，另一瓶在廁所那邊，裡面裝什
    麼我不知道，但瓶子是紅色的。當下我太緊張，所以我沒有
    聞到是否有汽油味還是其他味道。我們農會這次去大部分都
    是2個人住一間房，除非有特別要求自己住一間等語（見原
    審卷一第327至331頁），情節大致相符。
  ㊁另根據三亞市公安局天涯分局刑警大隊採集事故現場302號房
    內所送驗之床單、海綿、塑膠瓶（標籤有水立方字樣）、燒
    焦之塑膠瓶及瓶蓋等5 樣物品，經三亞市公安司法鑑定中
    心理化檢驗室就所取檢材經提取，以GC/MS進行檢驗發現，
    上開5樣物品檢材中均檢出汽油成分；以及三亞市公安局天
    涯分局刑警大隊從：302號房房門在龐○搶救時是反鎖狀態、
    監控視頻顯示並無其他人員進入該房、房間內床單等5 樣物
    品均檢出汽油成分、打火機放在302號房電視機下面櫃子上
    、塑膠瓶上水源地址是來自南投縣埔里鎮等理由，認系爭火
    災事故排除他殺嫌疑，是楊○龍個人所為等情，有該理化檢
    驗鑑定書、起火調查報告在卷可稽（見原審卷二第195至203
    頁；第251至259頁），與上開證人所述互核一致。
  ㊂依上開證據綜合判斷，系爭火災事故發生時楊○龍獨身一人
    在302號房內，在火災警報器聲響時，龐○等人欲進入時房門
    從內反鎖，已可排除有外人侵入之可能；復又從上揭證人
    證述可知，楊○龍是發生系爭火災事故後經龐○等人破門搶
    救後，人才被抬出房間放置在走廊，然尚未由此可窺得其有
    何自行逃生呼救之跡象；以及證人陳○發證述案發當時所在
    飯店並未有停電，僅有楊○龍所住302號房發生火災之情，以
    及302號房內上開5樣物品均採集到石油成分，已可排除跳電
    走火之可能；另從龐○是當天值班經理，基於職責第一時間
    破門進入聞到刺鼻汽油味，亦與上開理化檢驗書從前述302
    號房內所取之5樣物品經鑑定後發現有汽油成分等情互相吻
    合，不論該汽油是楊○龍透過何種方式如何取得，已堪認楊○
    龍有高度可能性係故意使該火災事故發生致其傷亡，被上訴
    人就所抗辯之權利障礙要件事實已善盡舉證責任。
　㊃雖證人林○亨於中國大陸公安局詢問時證稱：我在醫院照顧楊
    ○龍時，他有醒過來，他一直要水喝，我問他房間怎麼著火
    的，他說睡覺就起火了，他也不知道怎麼回事等語（見原審
    卷二第89至90頁），惟參酌上開諸情，已與客觀事證不符。
    而證人即事發第一時間在場之人陳○發於公安局詢問筆錄內
    亦已說明：「我發現楊○龍房間門口有一個燒焦的塑料瓶子
    和房間內也有一個燒焦的塑料瓶子，並在電視機下面有一個
    紅色的塑料打火機，房間內充滿了汽油味等語（見原審卷二
    第142頁）。嗣證人林○亨於本院到庭復結證稱：「（賈俊益
    律師問：107年3月集集農會旅遊去海南島旅遊你擔任何職務
    ？）我有去，我代表公司去的。」「（賈俊益律師問：你是
    該次旅遊團的領隊？）我也算是領隊，農會也有派一個團長
    、副團長，所以公司這邊就沒有領隊這個名字。」「（賈俊
    益律師問：這次旅遊團裡面有一個楊○龍是否認識？）我不
    認識。」「（賈俊益律師問：楊○龍在旅遊過程有無什麼比
    較特殊的狀況？）沒有，我與他也不熟。」「（賈俊益律師
    問：何人告訴你楊○龍出什麼狀況？）好像2點多外面很吵，
    好像有人在救火，我跑過去就有灑水的，我去房間裡面水有
    跑出來。」「（賈俊益律師問：你有跑到房間裡面？）有，
    那層樓的人都有過去看。」「（賈俊益律師問：你過去看的
    時候有無看到楊○龍？）有。」「（賈俊益律師問：他在什
    麼地方？）他被抬到門外。」「（賈俊益律師問：你有進去
    他的房間看？）不讓我進去，我也想進去看什麼情形，但公
    安不讓我進去。」「（賈俊益律師問：到現場你看到現場狀
    況為何？）我到現場時，客人已經被抬出來在門外，旁邊有
    水一直流出來，上面有灑水器，當時已經沒有火了，飯店有
    叫救護車，楊○龍的頭部有被燒。」「（賈俊益律師問：後
    來楊○龍有送去醫院，你有無去醫院看他？）有，是我去顧
    的，一直到他被送到加護病房。」「（賈俊益律師問：去醫
    院時有無與楊○龍說到話？）我有問他為何會這樣，他不回
    答。第二次他說他很痛，要醫院用最好的藥，回去會叫他太
    太付錢給我，我問他發生什麼事情，他就不講。後來他有向
    我要水，他說他很渴，我有給他，但護士看到說不行，護士
    說要用棉花棒沾水擦他的嘴脣，楊○龍他一直說不夠，他還
    要喝水，後來公安進來他就不敢講話。」「（賈俊益律師問
    ：這整個過程，楊○龍沒有說過事實如何發生？）沒有，因
    為我與他也不是很熟。我只能說我一直在保護楊○龍。」「
    （富邦公司複代理人蕭馨怡問：你到達楊○龍房間時，有無
    聞到汽油味？）我當時說沒有，我說我感冒。」「（富邦公
    司複代理人蕭馨怡問：究竟有無聞到汽油味？）我只是在保
    護楊○龍。」「（受命法官問：現場究竟有無聞到汽油味？
    ）有。」「（受命法官問：汽油味有無很濃？）有。」「（
    富邦公司複代理人蕭馨怡問：事故發生後有無將這件事情跟
    楊○龍的兒子楊明宗講？）當天我打電話回去通知公司、海
    基會，所以那天國台辦有來協助處理，我也有打給楊○龍的
    兒子。」等語（見本院卷第130至135頁），再參酌楊○龍於1
    07年3月14日凌晨2時54分送海南省第三人民醫院急診，於體
    格檢查時，現場醫師石○慧明確記載「聞及汽油味」，處理
    意見：在整個接診過程中病人（指楊○龍）神志清，查體不
    合作，呼叫不配合不應答。---急診收入燒傷科住院治療！
    有海南省第三人民醫院門診病歷附卷可佐（見原審卷二第20
    5頁），且衡以一般經驗法則，有關燒灼傷之原因多端，可
    能有一般之明火燒灼傷、化學物質之燒灼傷、電擊之燒灼傷
    、汽油（酒精）之燒灼傷等，而造成各該燒灼傷之原因，亦
    涉及醫師後續治療方法及清創用藥之判斷，是以楊○龍於送
    醫急診時，醫師既已明確聞及汽油味，並載明於門診病歷內
    ，益徵楊○龍之燒灼傷應係汽油引燃所致之燒灼傷甚明。
　㊄承上，楊○龍身上之燒灼傷若係因飯店內之設備失火；或係他
    人行為之介入所致，依上述海南省第三人民醫院門診病歷所
    示，楊○龍於送醫急診過程中係神志清楚，何以楊○龍均未對
    急救之飯店人員、救護人員及急診醫師說明其燒傷之原因及
    過程，反而是採取不合作、不配合、不應答，此明顯與一般
    常情不符。況且若是楊○龍故意自殺欲留保險金予家屬，考
    諸人性，亦難期待事後向他人自承是故意為之，以免遭保險
    公司拒賠。是上訴人4人仍未能就系爭火災事故是因飯店有
    何疏失或是其他原因所生之火災意外致楊○龍死亡之權利要
    件事實善盡舉證之責，系爭火災事故為楊○龍故意在302號房
    內點燃汽油引起之蓋然性，顯然高於其他日常意外起火而發
    生或遭他人引火之蓋然性，依經驗及論理法則，足信因「外
    來突發、偶然而不可預見」之事故造成系爭火災事故之機率
    極低，是無法僅憑此部分說法遽為有利於上訴人4人之認定
    。
  ㊅準此，上訴人4人就楊○龍為「意外」死亡之主張，難認已舉
    證至本院確信其為真實之程度；被上訴人2人否認本件系爭
    火災事故致楊○龍死亡之事故為意外，並抗辯系爭火災事故
    為楊○龍故意所致等節，已有相當之舉證。
  ㈢至於上訴人4人主張依原審卷一第33頁所附照片顯示楊○龍係
    因飯店火災第一時間起身逃離才會倒臥在現場走廊；再者，
    楊○龍燒傷位置在頭、胸、腳部，腹部則未受焚，亦見楊○龍
    係將棉被蓋著肚子睡眠時，遭受飯店意外火災事故，而非自
    焚；且楊○龍生性開朗，雖然有糖尿病每晚須施打胰島素，
    及患有罕見遺傳性疾病，但定期就醫，未曾發病，在系爭火
    災事故發生前也都還可以種植火龍果之高經濟作物，還有房
    屋可租人收租金，經濟無虞，也有打算將來要帶孫子出國、
    再買地及機具以農作等規劃，並無自殺必要及動機；以及飯
    店業者說法及現場所留塑膠瓶是憑空虛構，公安也未採集塑
    膠瓶身指紋；飯店業者並無透過專業火場鑑識保障其權益、
    中國大陸資料不符我國司法精神云云。然查：
  ㊀楊○龍倒臥現場走廊乙節，已如前述，係經值日經理龐○等
    人破門後搬運而出，並非楊○龍自行開門逃離；另302號房內
    上述5樣物品中均採出石油成分，亦如前述，自不排除楊○龍
    於床上，在腹部蓋有棉被的情形下引燃石油自殺，致上
    開傷勢，上訴人4人主張楊○龍燒傷位置不足以推論其毫無自
    殺之可能。是就楊○龍倒臥現場照片1張及楊○龍燒傷位置，
    均無法遽為推論系爭火災事故為飯店意外失火所致。
  ㊁又關於自殺之原因甚多，且未必均有先兆可尋，故上訴人4人
    主張上開情況亦不能反證楊○龍即無自殺之可能。況且，林
    麗菊及楊明宗於中國大陸警詢中均陳稱：楊○龍之父親剛去
    世沒1年，其大兒子楊○賢又因肺腺癌接連去世，楊○賢老婆
    帶著孩子走了，楊明宗自已則在5、6年前離婚，感覺家裡這
    幾年沒有很安穩；楊○龍這2 、3 年向農會貸款買地尚欠農
    會500多萬元，楊○龍患有糖尿病，每天都要打胰島素，每天
    晚上都要吃安眠藥才能睡覺等語（見原審卷二第167至168頁
    ；第173至174頁），是亦有可能係因家人接連去世家運不順
    或是其他因素自殺，原因百端，亦可能非單一因素所生，自
    無法以上訴人4人上開所述之情況逕認楊○龍毫無自殺之可能
    。
　㊂又上訴人4人主張飯店業者之說法及現場所採集之塑膠瓶是憑
    空虛構部分，與上述客觀事證及鑑定資料均有所違背，且無
    法提出支持此說法之證據基礎，對照後述林麗菊、楊明宗2
    人於大陸三亞市公安局所簽之聲明書及詢問筆錄內容，足徵
    上訴人4人此部分所為主張僅屬其等主觀上之臆測，殊非可
    採。至未採集塑膠瓶身指紋部分，從前述值班經理龐○等人
    破門進入302號房時，房門是上鍊反鎖已可排除外人侵入乙
    節，再參酌以證人即住宿303號房之陳○旭於本院亦結證稱：
    302號房只有1個門等語（見本院卷第139頁），縱然本件未
    採集瓶身指紋，依上開所述亦可認是楊○龍所自為之蓋然性
    甚高，尚難僅以此點排除此一認定。
  ㊃本件死者楊○龍之妻即上訴人林麗菊及兒子即上訴人楊明宗，
    嗣後於107年6月26日於三亞市公安局所簽署之聲明書（林麗
    菊之聲明書內另有堂妹林○岑之簽名及捺指印）及詢問筆錄
    內，均表示認同對楊○龍死亡的調查結論：排除他殺，楊○龍
    被火燒傷係楊○龍生前個人所為。拒絕解剖檢驗楊○龍遺體。
    其中楊明宗於三亞市公安局詢問筆錄中更回答稱：「和我父
    親楊○龍同來旅遊的領隊林○亨給我講的，他說我父親住的30
    2房間有汽油味，可能是自焚啊。」（見原審卷二第164至17
    5頁），此對照林○亨於本院結證時亦證稱：「當天我打電話
    回去通知公司、海基會，所以那天國台辦有來協助處理，我
    也有打電話給楊○龍的兒子」等語（見本院卷第135頁），益
    見林麗菊、楊明宗2人事後前往大陸三亞市了解楊○龍死亡原
    因前，顯已從林○亨處知悉楊○龍個人所住302房間有汽油味
    ，可能是自焚乙情，否則豈有於大陸公安局調查時不主張楊
    ○龍係遭飯店意外失火所致，甚或係因他人之行為介入所致
    ，進而為證據之保全（包括解剖楊○龍屍體），並請求為必
    要之調查，以防免大陸地區凱萊度假酒店可能之求償，及導
    致日後無法請領保險給付之情況發生。對照林麗菊及楊明宗
    2人不僅未對大陸公安局為進一步調查證據之請求，楊明宗
    更於公安局之詢問筆錄內說出楊○龍所住房間有汽油味，可
    能是自焚等語，足見上訴人4嗣後就楊○龍為「意外」死亡之
    主張，顯於常情有違。
  ㊄另本件中國大陸地區相關卷證是依我國與中國大陸所簽立之
    海峽兩岸共同打擊犯罪及司法互助協議第三章司法互助第8
    條調查取證之規定所取得，有法務部109年11月30日法外決
    字第10906530690號書函在卷可考（見原審卷二第5至9頁）
    ，係依我國法體系所承認之司法程序合法取得中國大陸地區
    之相關卷證資料，形式上、程序上自屬合法可採。復就內容
    而言，關於理化檢驗鑑定書之鑑定人及鑑定機構資格，亦有
    如同我國法制上要求鑑定人需有相當專業能力始得為鑑定之
    資格要求，且登記管理機關須每年審議資格，以維持鑑定人
    專業能力是否適任之相關規定（見原審卷二第337至338頁）
    ，及鑑定機關須有相當專業能力及設備並經國家機關認可之
    機制，有鑑定人資格證書2張及鑑定機構資格證書1張附卷可
    考（見原審卷二第199至201頁；第203頁），其中關於理化
    檢驗鑑定書更已說明鑑定之方法係採GC/MS進行檢驗，並從E
    00000000-000至005號檢材中均檢出汽油成分（見原審卷二
    第195至197頁）。就此部分法制化程度堪認已有一定水平，
    而與我國近似，上訴人4人所稱無專業火場鑑定、與我國司
    法精神不符等情，尚無足採。
　㊅至上訴人4人迨於本院準備程序終結後，另請求傳訊證人石○
    平法醫師，並請求石○平法醫師就自公安取得之資料為鑑定
    ；及傳訊證人即○○保險公證有限公司公證報告之製作人洪○
    熙（見本院卷第142頁、第203至204頁）。查，此部分證據
    調查，除上訴人4人未釋明有何因不可歸責渠等之事由不能
    於準備程序提出外，本院認依上開事證及說明，顯已足為本
    件之認定，是上訴人4人此部分證據調查之聲請，本院認尚
    無必要，爰併予說明。
七、綜上所述，上訴人4人主張楊○龍因意外火災死亡云云，未舉
    證至本院確信其為真實之程度，為不足採；被上訴人2人抗
    辯系爭火災事故並非意外，而係楊○龍個人之故意所致等語
    ，已有相當證據，自可採信。從而，上訴人4人依系爭保險
    契約之約定，請求被上訴人富邦公司應分別給付上訴人4人
    各250萬元，及自107年11月7日起至清償日止，按週年利率
    百分之10計算之利息；被上訴人中信公司應給付上訴人林麗
    菊500 萬元，及自107年11月6日起至清償日止，按週年利率
    百分之10計算之利息，均為無理由，不應准許。從而原審所
    為上訴人4人敗訴之判決，核無不合。上訴論旨指摘原判決
    不當，求予廢棄改判，為無理由，應駁回其上訴。另假執行
    之聲請既非屬判決主文訴訟標的之判斷，則上訴人4人嗣後
    於本院聲明願供擔保，請准宣告假執行，然因上訴人4人受
    敗訴之判決，其假執行之聲請即失所附麗，本院自亦應併予
    駁回其假執行之聲請，末此敘明。
八、本件事證已臻明確，兩造其餘之攻擊或防禦方法及所用之證
    據，經本院斟酌後，認為均不足以影響本判決之結果，爰不
    逐一論列，附此敘明。
九、據上論結，本件上訴為無理由，依民事訴訟法第449條第1項
    、第78條、第85條第1項前段，判決如主文。
中　　華　　民　　國　　110 　年　　11　　月　　3 　　日
       　　       民事第三庭    審判長法　官  黃玉清
　　　　　　　　　　　　　　          法　官  葛永輝
　　　　　　　　　　　　　　　        法　官  許旭聖
正本係照原本作成。
如不服本判決，應於收受送達後20日內向本院提出上訴書狀，其
未表明上訴理由者，應於提出上訴後20日內向本院補提理由書狀
（均須按他造當事人之人數附繕本）。因疫情而遲誤不變期間，
得向法院聲回復原狀。
上訴時應提出委任律師或具有律師資格之人之委任狀；委任有律
師資格者，另應附具律師資格證書及釋明委任人與受任人有民事
訴訟法第466條之1第1項但書或第2項所定關係之釋明文書影本。
如委任律師提起上訴者，應一併繳納上訴裁判費。

                                      書記官  陳麗玉
　　
中　　華　　民　　國　　110 　年　　11　　月　　3 　　日